臺灣高雄地方法院刑事判決　　　　　　　　　　　　九十二年度訴字第二六九八號
　　公　訴　人　臺灣高雄地方法院檢察署檢察官
　　被　　　告　丁○○
　　選任辯護人　薛西全律師
　　　　　　　　鄭銘仁律師
右列被告因偽造文書等案件，經檢察官提起公訴（九十二年度偵字第一八九八０號）
，本院判決如左：
    主      文
丁○○無罪。
    理      由
一、公訴意旨以：被告丁○○自民國（下同）八十四年十一月九日起，自任會首，邀
    集丙○○、甲○○、邱阿月、劉菊英等人參加每會金額新台幣（下同）一萬元之
    合會，採外標制，會期自八十四年十一月九日起至八十九年二月二十日止，每月
    九日開標，每逢二月、八月之二十日加標一次，每期標會於該日上午九時十五分
    ，在高雄市楠梓區加工出口區○○街五號開標，連同會首共六十一會。嗣於八十
    五年間，被告丁○○因遭其他會員積欠會款影響致週轉不靈，竟基於意圖為自己
    不法所有及偽造文書之概括犯意，利用會員未全數到場競標之機會，先於八十五
    年十月九日（第十三會，公訴人審理時更正為八十五年十二月九日），偽以告訴
    人丙○○之名義填寫競標利息五千元（公訴人審理時競標利息更正為五千一百元
    ）之標單，而偽造私文書，並持以參與競標而行使之，足以生損害於丙○○、甲○○、邱阿月、劉菊英等活會會員，使丙○○等活會會員陷於錯誤，而陸續交付
    活會會款一萬元予被告丁○○，共計詐得四十餘萬元；被告丁○○復承上開犯意
    ，於八十五年十二月九日（第十五會，公訴人審理時更正為八十六年十月九日）
    ，再度偽以告訴人丙○○之名義填寫競標利息五千一百元之標單（公訴人審理時
    競標利息更正為四千三百元），而偽造私文書，並以持以參與競標而行使之，足
    以生損害於丙○○、甲○○、邱阿月、劉菊英等活會會員，使丙○○等活會會員
    陷於錯誤，又陸續交付活會會款一萬元予被告丁○○，共計詐得四十餘萬元。嗣
    因該互助會於八十八年二月二十日止會後，經告訴人丙○○向其他會員查詢結果
    ，始查悉上情，因認被告涉有刑法第二百十六條、第二百十條之行使偽造私文書
    及同法第三百三十九條第一項之詐欺取財等罪嫌云云。
二、公訴人認被告丁○○涉有前開罪嫌，係以被告於偵訊時供稱：其於八十五年十月
    九日及同年十二月九日以告訴人丙○○之名義標取會款後，告訴人丙○○仍繼續
    繳納會款至八十八年二月；且於八十八年七月間，同意告訴人丙○○向死會會員
    林金春收取十七萬元等語，認係被告已自白冒標丙○○之會款，以及告訴人丙○○、甲○○之指訴，與互助會會單、被告簽發之本票各乙紙、匯款單二紙為據。
    訊據被告則否認有何偽造文書、詐欺取財之犯行，辯稱：告訴人共加入其互助會
    二會，該二會之會款均由告訴人借予其所標得等詞。
三、按犯罪事實應依證據認定之，無證據不得認定其犯罪事實；不能證明被告犯罪者
    ，應諭知無罪之判決，刑事訴訟法第一百五十四條第二項及第三百零一條第一項
    分別定有明文。所謂認定犯罪事實之證據，係指足以認定被告確有犯罪行為之積
    極證據而言，如未能發現相當證據或證據不足以證明，自不能以推測或擬制之方
    法，以為裁判基礎；認定不利於被告之事實，須依積極證據，苟積極證據不足為
    不利被告之認定時，即應為有利於被告之認定，更不必有何有利之證據。認定犯
    罪事實之證據雖不以直接證據為限，惟無論為直接或間接證據，須客觀上於一般
    人均不致有所懷疑而達於確信之程度者，始可據為有罪之認定，倘其證明尚未達
    於「確信」之程度，而有合理可疑存在時，即難據為被告不利認定。再者，告訴
    人（自訴人亦同）之告訴，係以使被告受刑事訴追為目的，是其陳述是否與事實
    相符，仍應調查其他證據以資認定，此有最高法院二十九年上字第三一０五號、
    四十年台上字第八十六號、三十年上字第八一六號、五十二年度台上字第一三０
    ０號、七十六年台上字第四九八六號判例可資參照。
四、被告丁○○確有於八十四年十二月九日邀集外標制，每會一萬元連同會首共計六
    十一人參與，開標日期係每月九日，每年二月二十日、八月二十日加標一次之民
    間互助會，互助會原定於八十九年二月二十日結束等事實，除據被告坦承在卷外
    ，並有告訴人丙○○所提出之互助會單一紙在卷可憑（見八十八年度偵字第二０
    七五九號卷第四頁）依互助會單所載，編號三九、四０號會員丙○○部分係在八
    十五年十二月九日以五千一百元、八十六年十月九日以四千三百元標取會款，且
    告訴人丙○○所參加之前開互助會確係被告以丙○○之名義標取之事實，亦據被
    告供明在卷（見本院卷第二三頁），核與告訴人丙○○指訴情節相符。準此，本
    件應審究者係被告是否經告訴人丙○○同意而借標系爭互助會，或係遭被告冒標
    。
五、經查：
  （一）八十八年度偵字第二０七五九號偵查卷附之互助會單（見該偵查卷第四頁）
        確係被告交予告訴人執有之事實，已據告訴人陳明在卷（見該偵查卷第七一
        頁），而該會單上僅八十八年一月九日甲○○以五千七百元得標及八十八年
        二月二十日鍾素珍以六千元得標之記載，乃告訴人自行所填載，其餘之得標
        紀錄則由被告書明於會單上等情，亦據證人即告訴人於審理時證述明確（見
        本院卷第七一、七七頁），是自該會單上除八十八年一月九日及同年二月二
        十日之得標紀錄係由告訴人自行填寫外，其餘之標會紀錄均由被告書明會單
        之情形觀之，本院認上開互助會單應係被告於八十七年十二月間交付予告訴
        人，此所以八十七年十二月以前之得標紀錄均由被告所填載，而被告在八十
        七年十二月間將該會單交付予告訴人之後，八十八年一月九日及同年二月二
        十日之得標紀錄始由告訴人自行填寫；從而，告訴人於審理中再三證稱：其
        係於八十八年一、二月間始取得上開互助會單一詞（本院卷第七二、七三、
        七六頁），顯不符實，否則，若告訴人係在八十八年二月二十日後取得該會
        單，八十八年一月九日及同年二月二十日之得標紀錄，理應各經被告填寫完
        成，而不會再由告訴人自行書寫；又就告訴人於其所持上開互助會單上，自
        行記載編號四三號會員甲○○係於八十八年一月九日以五千七百元得標，然
        被告所邀集之上開互助會因被告於八十八年一月九日至同年月十五日罹患左
        側輸尿管結石合併左側腎水腫與腎發炎等疾病在長庚紀念醫院住院治療，而
        根本未在八十八年一月九日開標，至甲○○之會實際上於八十八年二月九日
        始標得乙節，此經被告於前案臺灣高等法院高雄分院審理時陳明在卷（見另
        案臺灣高等法院高雄分院八十九年度上訴字第六三五號卷第一九六頁），且
        有被告所提出之長庚紀念醫院診斷證明書乙紙附卷可佐（見另案臺灣高等法
        院高雄分院八十九年度上訴字第六三五號卷第一九九頁），再核之被告所涉
        前案偵查卷附之該互助會其餘會員劉菊英、郭月嬌、呂淑美、賀珍等人所執
        互助會會單之記載（見另案臺灣高雄地方法院檢察署八十八年度偵字第一四
        七八四號第五─八頁），編號四三號之會員甲○○均確實載明係於八十八年
        二月九日始得標無訛，是由告訴人自行記載編號四三號會員甲○○得標，且
        又誤載其得標之時間為八十八年一月九日等情，可知告訴人絕非於八十八年
        一、二月間取得上開互助會會單，而係告訴人早於八十七年十二月底時即取
        得該紙互助會單，所以會員甲○○得標紀錄才會由告訴人自行填載，且因非
        被告所書，以致會誤填甲○○得標之時間。據上所述，益見證人即告訴人所
        證：伊於八十八年一、二月間才取得該會單一語，並不可採，而被告所供：
        其係於八十七年十二月底即交付上開互助會會單予告訴人丙○○一詞方屬事
        實。
  （二）其次，八十七年十二月底被告既已交付上開互助會單予告訴人丙○○，而該
        互助會單上早已載明丙○○所加入之二會（即編號三九、四０號二會），即
        編號三九號於八十五年十二月九日以五千一百元，編號四０號八十六年十月
        九日以四千三百元分別得標，足見告訴人在八十七年十二月底即得自會單上
        之記載而知悉伊所加入之二會均為已得標之死會；然告訴人仍於八十八年二
        月二十二日給付會款三萬元予被告，亦經證人即告訴人於審理時證述甚明（
        見本院卷第七二頁），且有告訴人自行提出之匯款單乙紙附卷足憑（見八十
        八年度偵字第二０七九五號偵查卷第五頁），則告訴人於見及會單上己身參
        加之二會均已得標而成死會，竟仍繼續繳納會款，益徵告訴人確有將伊所參
        加之會借予被告標得會款，故而，在見及會單上自己參加二會均已得標之記
        載，並無任何異議，而繼續繳納會款。況被告若確有冒標告訴人之會款，豈
        會自己將此冒標情事載明於互助會單上，更將此互助會單任意交由告訴人收
        執，再作為其日後控訴之證據，由此亦得證明確係告訴人事先同意被告得借
        標伊會無訛。雖公訴人補充理由書中又以告訴人未必核對上開互助會會單之
        內容云云，然衡諸常理，一般人若取得該等互助會會單，縱不會注意所有其
        他會員之開標情事，至少亦會格外注意己身之權利狀況，是以謂取得會單而
        竟連自己是否得標之權益狀況均未曾注意一節，尚無足取。
  （三）至被告於偵訊所供：其於八十五年十月九日及同年十二月九日以告訴人丙○○之名義標取會款後，告訴人丙○○仍繼續繳納會款至八十八年二月；且於
        八十八年七月間，同意告訴人丙○○向死會會員林金春收取十七萬元等語，
        即使被告向告訴人借標其會，投標時仍以丙○○名義為之，並無不當；且因
        雙方約定日後被告須全筆款項償還予告訴人，從而，告訴人在借標後仍繼續
        繳納會款，此亦係依據雙方所為借貸會款之約定，自無所謂常理可言；又日
        後被告無力償還所欠之會款，而於止會後由活會會員林金春將其活會之會款
        轉交告訴人抵償被告借標之債務，此亦屬被告、告訴人與林金春三方面之共
        同約定，縱與一般互助會止會時之處理情形不合，祇要當事人間心甘情願所
        為，亦難謂有何不妥。由此足見，被告上開供詞，亦與其所辯：係向告訴人
        借標一節，並無牴觸；而公訴人逕以被告偵訊時之上開供詞遽認係被告之自
        白，自難稱妥適。至於會單一紙僅得認係被告有邀集互助會事實，本票一張
        亦無非被告為償還告訴人借標之款項所為，以及匯款單二張亦為告訴人自行
        繳納互助會會款之憑證而已，均不足以由上述證物證明被告確有冒標告訴人
        上開會款；再就告訴人之指訴，除就被告交付互助會單予伊之時間，以及伊
        於會單上所記載甲○○會員得標之時間，均不符實，顯見瑕疵外，又無其他
        確實之證據足認被告有冒標告訴人會款之犯行，自不得徒憑告訴人之指訴，
        逕認被告犯罪。
  （四）公訴人補充理由雖又以被告與告訴人間若有借標，竟無債權憑證；丙○○未
        參加止會協調會；以及被告所交付之支票二紙均未兌現等情，而認被告確涉
        有本案犯行云云。惟被告與告訴人之借標會款，依法僅由雙方自行口頭約定
        即可成立，非以書面為要式，至是否留存書面憑證，原由當事人自行之決定
        ，不得僅因沒有書面之債權憑證，即推測必無此項借標之約定，甚至作為不
        利於被告之依據；至丙○○雖未參與止會協調會，但被告仍以活會林金春之
        會款十七萬元轉交予告訴人，作為部分之善後處置，且告訴人並自被告退休
        金經民事執行分配取得十五萬四千零三十元，另由被告薪資分配得本金：六
        萬五千五百九十三元、利息：四萬零六百五十三元等情，亦據告訴人供證確
        實（見本院卷第七四、七九頁），且有本院民事執行處強制執行金額計算書
        分配表在卷可參（見臺灣高等法院高雄分院九十二年度上更（一）字第三九
        號卷第九五─九七頁），則自被告持續處理告訴人借標款項之情事觀之，即
        使告訴人未確實參與止會協調會，亦不得率予認定被告有冒標行為；又被告
        所交付他人所簽發之支票二紙，係用以償還被告積欠告訴人之會款，縱然退
        票，亦均屬事後行為，而與被告當初有無偽造文書或詐欺之冒標行為無涉，
        從而，公訴人補充理由所敘各情，亦不足以作為認定被告有偽造文書或詐欺
        之證據。
六、綜上所述，公訴人所提出之會單、本票、匯款單等物證均不足以證明被告有冒標
    告訴人會款之行為；被告偵訊所供亦僅據實陳述向告訴人借標會款之前後情事，
    既非自白，更不能據之推測、擬制被告有冒標犯行；至告訴人之指訴，已見瑕疵
    ，如前所述，又無其他佐證，當不得僅憑此告訴人指訴，遽入被告於罪；此外又
    無其他確實之證據，足為被告不利之認定；是公訴人所提出之各項論證，既未能
    達於客觀上於一般人均不致有所懷疑而達於確信之程度，而仍有合理可疑存在，
    則揆諸上開最高法院判例意旨，公訴人所指被告犯行，尚屬不能證明，爰為無罪
    之諭知。
據上論斷，應依刑事訴訟法第三百零一條第一項，判決如主文。
本案經檢察官乙○○到庭執行職務。
中  　　華　  　民　  　國　　  九十四　　  年    二　　 月    十五  　 日
                              臺灣高雄地方法院刑事第三庭
                                  審判長法  官  黃建榮
                                        法  官  陳玉聰
                                        法　官  高思大
右正本證明與原本無異。
如不服本判決，應於判決送達後十日內向本院提出上訴狀，上訴於台灣高等法院高雄
分院（須附繕本）。
                                        書記官  蔡語珊
中      華      民      國      九十四      年    二      月    十八    日
